臺灣桃園地方法院民事判決　　　　　　　　　　　　　　　九十年度重訴字第三號
　　原　　　告　甲○○
　　訴訟代理人　鄭仁壽律師
　　被　　　告　壬○○
　　　　　　　　庚○○
　　兼右一人之
　　訴訟代理人　辛○○
　　被　　　告　乙○○
　　　　　　　　戊○○
　　兼右二人之
　　訴訟代理人　己○○
　　被　　　告　丙○○
　　　　　　　　癸○○
　　　　　　　　丁○○
　　右二人共同
　　訴訟代理人　蔡文浩律師
　　　　　　　　徐揆智律師
　　　　　　　　陳怡如律師
　　被　　　告　子○○
右當事人間請求分割共有物事件，經本院於民國九十三年八月十八日言詞辯論終結，
判決如左：
    主      文
兩造共有坐落桃園縣龍潭鄉○○○段一八八之五地號、地目田、面積三一三五平方公
尺之土地，分割如附表二及附圖一所示：附圖一編號Ａ部分面積三八平方公尺之土地
，由被告子○○取得；附圖一編號Ｂ部分面積一０五平方公尺之土地，由被告庚○○
取得；附圖一編號Ｃ、Ｉ部分面積共計一二一九平方公尺之土地，由原告取得；附圖
一編號Ｄ部分面積四一八平方公尺之土地，由被告乙○○、戊○○、己○○、丙○○
共有取得（應有部分各為四分之一）；附圖一編號Ｅ、Ｊ部分面積共計三八三平方公
尺之土地，由被告壬○○取得；附圖一編號Ｆ部分面積三四八平方公尺之土地，由被
告丁○○取得；附圖一編號Ｇ部分面積二七五平方公尺之土地，由被告辛○○取得；
附圖一編號Ｈ部分面積三四九平方公尺之土地，由被告癸○○取得。
訴訟費用由兩造依如附表一所示之應有部分比例負擔。
    事      實
甲、原告方面：
    未於最後言詞辯論期日到庭，惟據其之前到庭之聲明及陳述如下：
  一、聲明：
      請准將坐落桃園縣龍潭鄉○○○段一八八之五地號、地目田、面積三一三五平
      方公尺之土地（下稱系爭土地），依如附圖一所示之方式分割。
  二、陳述：
    (一)系爭土地為兩造所共有，各共有人之應有部分詳如附表一所示，前開土地並無
      不能分割之情形，亦無不為分割之約定，惟兩造無法達成分割之協議，爰依民
      法第八百二十三條第一項前段、第八百二十四條第二項第一款規定，請求本院
      准予裁判分割如附圖一所示。而按共有人因共有物分割方法不能協議決定，而
      提起請求分割共有物之訴，應由法院依民法第八百二十四條命為適當之分配，
      不受任何共有人主張之拘束，即不得以原告所主張分割方法之不當，遽為駁回
      分割共有物之訴之判決，有最高法院四十九年度臺上字第二五六九號判例可資
      參照，故如本院認為原告提出之分割方式不妥，亦請准予變價分配。
    (二)對被告抗辯之陳述：
    1.按最高法院四十八年度臺上字第一０六五號判例，認「共有人於與其他共有人
      訂立共有物分割或分管契約之特約後，縱將其應有部分讓與第三人，其分割或
      分管契約，對於受讓人仍繼續存在」，就維持法律秩序之安定性而言，固有其
      必要，惟應有部分之受讓人若不知悉有分管契約，亦無可得而知之情形，受讓
      人仍受讓與人所訂分管契約之拘束，有使善意第三人受不測損害之虞，與憲法
      保障人民財產權之意旨有違，首開判例在此範圍內，嗣後應不再援用，以上有
      司法院大法官會議釋字第三四九號足資參照。本件原告係經由本院民事執行處
      強制執行程序拍定而取得系爭土地之權利，而一般參與拍賣程序之人，均係透
      過法院之拍賣公告得知有關拍賣標的物之相關訊息，例如：標的物坐落、保證
      金、最低拍賣價格、抵押設定、點交等，縱使被告曾於本院八十八年度執字第
      一０三一五號強制執行事件中，具狀聲明有分管之情事，然眾所週知拍賣公告
      並無就共有人間是否有分管一事加以記載，且依地政事務所之土地登記亦無從
      得知系爭土地有無分管之事，因此，原告根本不知亦無從可得而知系爭土地有
      所謂分管之事，亦即原告乃是善意第三人，依前揭釋字第三四九號解釋之意旨
      ，原告不受分管契約之拘束，自得依法請求分割共有物。
    2.再者，縱認原告明知系爭土地有分管之約定，依前開釋字第三四九號解釋之意
      旨而應受分管契約之拘束，然按「各共有人，得隨時請求分割共有物。但因物
      之使用目的不能分割或契約訂有不分割之期限者，不在此限」、「前項契約所
      定不分割之期限，不得逾五年。逾五年者，縮短為五年」，民法第八百二十三
      條第一、二項定有明文。本件共有物即系爭土地並無因物之使用目的不能分割
      之情形，核諸前開規定，縱有以分管契約限制不分割之情形存在，共有人所定
      分管契約之期限不得逾五年，逾五年者縮短為五年，超過五年部分即失其效力
      ，除再行訂立不分割之契約外，共有人自得隨時請求分割共有物。而依被告癸○○、丁○○所述，系爭土地於日據時代即約定分管，雖該分管契約是否定有
      期限並不明確，惟縱認定有期限，該分管契約既成立於日據時代，可知早已逾
      五年之期限而失效（日據時代距今至少五十年以上），原告並不受該分管契約
      之拘束。
  三、證據：提出系爭土地之土地登記謄本、分割方案、土地分割同意書各一份為證
      。
乙、被告方面：
  壹、被告壬○○方面：
  一、聲明：同意原告之分割方案。
  二、陳述：
    (一)依原告之分割方案，分割後各單獨所有之土地均有通路，各共有人之土地面臨
      道路寬度合宜，避免袋地情形，既可避免土地細分，更使土地之利用合乎經濟
      、公平及所有權人可自由處分所有物之原則，至為妥適，故同意原告所提出如
      附圖一所示之分割方案。
    (二)至被告子○○所提如附圖二所示之分割方案，係採挖被告壬○○面路之一部，
      使被告壬○○原得合宜方正利用之地形，一變而為Ｌ型之畸形地形，面路寬窄
      小，後部畸形變寬，根本無法利用；而另一被告庚○○分配位置則因被告子○○抽離而推移變形，原本方正之地形，一變而為畸形變調之怪地形，畸零地大
      增。且若依被告子○○提出之分割方案，其因此所分得之土地形狀更為狹長，
      反而利用不易，故被告子○○之分割方案損人又不利己，斷不可採。況且，被
      告子○○之應有部分僅占共有物之比例不到百分之一點二，而共有物全部面寬
      不過才三十七點八公尺，然依被告子○○之方案，其竟要分配面寬三點六公尺
      ，顯不符比例、公平原則。
  三、證據：提出部分共有人之土地分割同意書一份（本院卷二第六０頁）為證。
  貳、被告庚○○、辛○○部分：
  一、聲明：同意原告之分割方案。
  二、陳述：同意依原告所提出如附圖一所示之分割方案，因各共有人分得之土地均
      有道路可通行，且依照此方案，被告辛○○的房子就在所分得之土地上。【分
      管契約是日據時代大約是民國十三年左右（大正十三年）訂定。】
  三、證據：提出辛○○現有房屋土地標示圖一份（本院卷一第九二頁）、本院八十
      年度訴字第七０三號民事判決暨確定證明書影本各一份（本院卷一第一九八至
      二０六頁）、現場相片一張為證。
  參、被告乙○○、戊○○、己○○、丙○○部分：
  一、聲明：同意原告之分割方案。
  二、陳述：被告乙○○、戊○○、己○○、丙○○願意於分割後維持共有，同意依
      原告所提出如附圖一所示之分割方案。
  三、證據：未提出證據。
  肆、被告癸○○、丁○○部分：
  一、聲明：原告之訴駁回。訴訟費用由原告負擔。
  二、陳述：
    (一)系爭土地於日據時代係全部由被告癸○○分管（於日據時代大正十三年一月十
      三日訂定分管契約），此業經本院以八十年度訴字第七０三號民事判決認定：
      「系爭土地（與本判決所指之系爭土地相同）之原所有人徐煥祥日據時代之大
      正十三年一月二十日，將包括系爭土地在內之土地多筆及其他財產分配給三名
      子女，立有分撥指定書一紙，依該分撥指定書記載，徐煥祥係將自己之財產土
      地及債權債務先行指定承繼各自支理，土地部分由三名子女平分取得，且包括
      地上建設家產柑果樹木等全部在內，嗣於該分撥指定書之末再追批『家物器具
      牛豚等項係照當時元公親憑鬮各人拈定應得之額守管』，是前開分撥指定書既
      載明『先行指定承繼各自支理』顯即徐煥祥將其產業分撥予三名子女各自掌理
      ，雖渠等應有部分各為三分之一，存在於分撥之每筆土地上，惟參以徐煥祥除
      分撥土地外，尚包括地上物在內，該等地上物自須其三名子女分管分住方能達
      其使用之目的，再佐之家物器具及牛豚等項係憑鬮各人拈定其應得部分等情，
      足見徐煥祥於日據時代所立之分撥指定書，除分配所有權外，尚具有分管契約
      之性質，而徐煥祥之三名子女徐華生、徐華堂、徐華鑑亦在分撥指定書上簽名
      蓋章，亦見渠等同意分管甚明。按共有人於其他共有人訂立共有物分割或分管
      之特約後，縱將其應有部分讓與第三人，其分割或分管契約，對於受讓人仍繼
      續存在，最高法院四十八年台上字第一０五六號著有判例，本件系爭土地於原
      所有人徐煥祥移轉予徐華生、徐華堂、徐華鑑三人時，渠等既有分管之約定，
      原告子○○、壬○○及被告癸○○、辛○○等人之應有部分既輾轉購自徐華生
      、徐華堂、徐華鑑三人，則受讓人自應承受此一分管之特約亦明」等語在案（
      以上參照該案判決理由第三點）。故原告於嗣後取得系爭土地之部分權利，自
      仍應受分管契約之拘束。
    (二)依最高法院五十七年度臺再字第八號判決之見解：「共有人與其他共有人訂定
      共有物分割或分管之特約後，縱將其應有部分讓與第三人，其分割或分管契約
      對於受讓人仍繼續存在，不問受讓人知情與否，均有拘束受讓人之效力。否則
      ，共有人得隨時將其應有部分移轉第三人，以達破壞契約之目的顯非法之所許
      」。原告係經本院八十八年度執字第一０三一五號拍賣抵押物事件拍定而取得
      系爭土地之應有部分權利，而被告癸○○在該執行事件中已於八十九年一月十
      一日具狀聲明有分管之情形，足見原告受讓系爭土地，係「明知」共有人間有
      交換分管之事實，依釋字第三四九號之反面解釋，原告並非善意第三人，自應
      受分管契約之拘束。從而原告訴請分割共有物，已欠缺權利保護要件，不應准
      許。
    (三)按分割共有土地之訴訟，性質上必先終止分管契約，而依最高法院八十九年度
      臺上字第五八五號判決之見解，如欲終止分管契約關係，須經共有人全體之同
      意，始得為之。本件原告欲藉原物分割以達破壞分管之目的，被告癸○○、丁○○自不同意分割。
    (四)本件如果非分割不可，請按被告癸○○、丁○○所提出如附圖三所示之方案分
      割。
  三、證據：提出分割方案一份為證，並請求調閱本院八十八年度執字第一０三一五
      號債權人黃文忠與債務人吳明妹間拍賣抵押物民事執行案卷（下稱系爭民事執
      行事件）。
  伍、被告子○○部分：
  一、聲明：原告之訴駁回。訴訟費用由原告負擔。
  二、陳述：同意分割，但不同意原告所提方案，因依該方案被告子○○所分得之土
      地上將有訴外人之房屋，產權不清。希望能以如附圖二所示之方式分割，若無
      法公平分割，願意變價分割。
  三、證據：提出分割方案及分割參考圖、面積計算圖各一份為證。
丙、本院依兩造之聲請，於九十年三月二十六日會同兩造至現場履勘，及囑託桃園縣
    大溪地政事務所派員測量並分別繪測土地複丈成果圖共三份（即附圖三份，附圖
    一為原告提出，附圖二為被告子○○所提出，附圖三為被告癸○○、丁○○所提
    出）附卷為憑。
    理      由
一、本件原告經合法通知，未於最後言詞辯論期日到場，核無民事訴訟法第三百八十
    六條所列各款情形，爰依被告之聲請，由其一造辯論而為判決。
二、原告主張：系爭土地為兩造共有，各共有人之應有部分詳如附表一所示，前開土
    地並無不能分割之情形，亦無不為分割之約定，惟兩造無法達成分割之協議，爰
    依民法第八百二十三條第一項前段、第八百二十四條第二項第一款規定，請求准
    予裁判分割如附圖一所示。如本院認為原告提出之分割方式不妥，亦請准予變價
    分配等語。
三、被告壬○○、庚○○、辛○○、乙○○、戊○○、己○○、丙○○均陳明：同意
    原告所提如附圖一所示之分割方案等語；被告癸○○、丁○○則以：系爭土地於
    日據時代之大正十三年一月十三日即訂有分管契約而由被告癸○○分管，此業經
    本院以八十年度訴字第七０三號民事判決認定屬實，原告於嗣後取得系爭土地之
    部分權利，自應受分管契約之拘束。且原告係依本院系爭民事執行事件之拍賣程
    序而拍定取得系爭土地之應有部分權利，而被告癸○○在該執行事件中已於八十
    九年一月十一日具狀聲明有分管之情形，足見原告於買受系爭土地時即「明知」
    共有人間有分管之事實，依釋字第三四九號之反面解釋，原告並非善意第三人，
    自應受分管契約之拘束。從而原告訴請分割共有物，已欠缺權利保護要件，不應
    准許。惟若本院認為系爭土地仍得分割，請求依如附圖三所示之方案分割等語，
    資為抗辯。另被告子○○則以：同意分割，但不同意原告所提方案，因依該方案
    被告子○○所分得之土地上將有訴外人之房屋，產權不清，希望能以如附圖二所
    示之方式分割。若無法公平分割，願意變價分割等語，資為抗辯。
四、原告主張：系爭土地為兩造共有，各共有人之應有部分詳如附表一所示等語，為
    被告所不爭執，並有土地登記謄本一紙在卷可憑；又被告陳稱：系爭土地於日據
    時期之大正十三年一月十三日曾訂有分管契約一節，為原告所不爭執，並經本院
    前以另案八十年度訴字第七０三號民事判決認定在案，有該民事判決暨確定證明
    書影本各一份在卷可佐（本院卷一第一九八至二０六頁），均足信為真實。而原
    告復主張：其依法得隨時請求分割共有物一節，則為被告癸○○、丁○○所否認
    ，並以前詞置辯，是本件首應審究者即為：系爭土地上有分管之約定，是否影響
    原告之分割共有物請求權之行使？論述如下：
  (一)原告係經由本院八十八年度執字第一０三一五號拍賣抵押物執行事件之拍賣程序
    ，於八十九年六月十四日（同年五月二十五日拍定）取得系爭土地之應有部分權
    利；而被告癸○○於該執行事件進行中之八十九年一月十一日即曾具狀陳報系爭
    土地由其分管之情，本院於前開民事執行事件之拍賣公告「其他公告事項」中，
    亦已註明「本件拍賣之土地據共有人癸○○陳報稱：本件土地係由其分管，...
    請應買人參考」等語，以上業經本院調閱系爭民事執行事件卷宗無誤，足信為真
    實。基此，系爭土地之拍賣公告上確已註明分管之情，從而，被告癸○○、丁○○抗辯稱：原告於買得系爭土地前已知系爭土地上有分管契約一節，足堪採信。
    至原告主張：其於買受時不知有分管契約等語，不足憑採。
  (二)惟按，共有物之分管契約與共有物不分割之約定有異，共有人間縱有分管之契約
    ，應不影響共有人關於共有物分割請求權之行使，此觀最高法院八十七年度臺上
    字第四四四號判決內容謂：「共有物若依分管現狀分割，顯失公平或不合經濟利
    益者，法院並不受該分管契約之拘束」等語可明（並參照臺灣高等法院高雄分院
    八十四年度上更一字第七三號判決內容）。準此，共有人就系爭土地雖立有分管
    契約，原告仍得依法請求分割共有物，從而被告癸○○、丁○○抗辯稱：因系爭
    土地有分管契約，故原告不得請求分割一節，不足憑採。
五、按各共有人得隨時請求分割共有物，但因物之使用目的不能分割或契約訂有不分
    割之期限者，不在此限；共有物之分割，依共有人協議之方法行之，分割之方法
    不能協議決定者，法院得因任何共有人之聲請，命為以原物分配於各共有人，民
    法第八百二十三條第一項、第八百二十四條第一項、第二項第一款分別定有明文
    。次按，分割共有物，以消滅共有關係為目的，法院裁判分割共有土地時，除因
    該土地內部分土地之使用目的不能分割（如為道路）或部分共有人仍願維持其共
    有關係，應就該部分土地不予分割或准該部分共有人成立新共有關係外，應將土
    地分配於各共有人單獨所有；共有人因共有物分割之方法不能協議決定，而提起
    請求分割共有物之訴，應由法院依民法第八百二十四條命為適當之分配，不受任
    何共有人主張之拘束，即不得以原告所主張分割方法之不當，遽為駁回分割共有
    物之訴之判決，最高法院六十九年台上字第一八三一號、四十九年台上字第二五
    六九號著有判例可參。經查：
  (一)系爭土地之地目為田，有土地登記謄本一紙附卷可證，而前開土地並無因物之使
    用目的不能分割之情形，為兩造所不爭執，並經本院於九十年三月二十六日至現
    場履勘屬實，有勘驗筆錄一份附卷可憑。再者，兩造亦未定有不得分割之協議，
    已如前述，且部分共有人另提出與原告相異之分割方案（如附圖二、三），致無
    法以原告所提之分割方案（附圖一）達成協議，故本件自應准予裁判分割。
  (二)被告乙○○、戊○○、己○○、丙○○四人業已陳明於分割後願意維持共有之情
    ，是以原告主張將如附圖一編號Ｄ部分之土地分歸前述被告四人維持共有一節，
    自屬可採。再者，原告所提出之分割方案，經本院囑託桃園縣大溪地政事務所至
    現場測繪後，製有土地複丈成果圖（如附圖一所示）附卷為憑，而本件多數共有
    人已同意以該附圖作為系爭土地之分割方法，且審酌系爭土地依上開方案分割後
    各塊土地之利用價值大致相等，並均有道路可供通行，各共有人均按其應有部分
    之比例分配可得之土地面積，是應認原告主張依附表二即如附圖一所示之分割方
    案，洵屬妥適。準此，本件土地之分割方法，應為：附圖一編號Ａ部分面積三八
    平方公尺之土地，由被告子○○取得；附圖一編號Ｂ部分面積一０五平方公尺之
    土地，由被告庚○○取得；附圖一編號Ｃ、Ｉ部分面積共計一二一九平方公尺之
    土地，由原告取得；附圖一編號Ｄ部分面積四一八平方公尺之土地，由被告乙○○、戊○○、己○○、丙○○共有取得（應有部分各為四分之一）；附圖一編號
    Ｅ、Ｊ部分面積共計三八三平方公尺之土地，由被告壬○○取得；附圖一編號Ｆ
    部分面積三四八平方公尺之土地，由被告丁○○取得；附圖一編號Ｇ部分面積二
    七五平方公尺之土地，由被告辛○○取得；附圖一編號Ｈ部分面積三四九平方公
    尺之土地，由被告癸○○取得。
  (三)被告癸○○、丁○○及子○○雖分別提出如附圖三、二所示之分割方案，惟其中
    附圖三編號Ｆ部分土地上現有被告癸○○之房屋，為兩造所不爭執，然該方案卻
    將該部分土地分歸被告乙○○、戊○○、己○○、丙○○共有，難認妥適；又被
    告子○○之應有部分為本件共有人中最低者，其分割方案又僅其一人贊成，其餘
    共有人均已表示反對之意思，是亦難認為妥適，附此敘明。
六、綜上所述，原告請求分割本件共有土地，應依如附表二及附圖一所示之方法分割
    。末按，訴訟費用由敗訴之當事人負擔；而因共有物分割、經界或其他性質上類
    似之事件涉訟，由敗訴當事人負擔訴訟費用顯失公平者，法院得酌量情形，命勝
    訴之當事人負擔其一部，民事訴訟法第七十八條、第八十條之一分別定有明文。
    本件固為原告勝訴之判決，惟於分割共有物之訴訟中，兩造各自主張之分割方法
    ，僅供法院參考，法院依民法第八百二十四條命為適當之分配，乃斟酌何種分割
    方法較能增進共有物之經濟效益，並兼顧兩造利益以為決定，不受任何共有人主
    張之拘束，亦不因何造起訴而有不同，縱法院認原告請求分割共有物為有理由，
    依法決定方法分割，被告應訴並提出不同主張，促使法院就如何為適法分割形成
    積極心證，均為其等按當時之訴訟程度為伸張或防衛權利所必要，如僅因法院准
    許原告分割共有物之請求或採納其分割方案，即命被告負擔全部訴訟費用，顯失
    公允。是以本院斟酌兩造均可因本件分割共有物而獲得相同之利益，故應由兩造
    共有人按應有部分比例負擔訴訟費用，方不致失衡，爰宣示本件訴訟費用之負擔
    如主文第二項所示。
七、據上論結，原告之訴為有理由，依民事訴訟法第三百八十五條第一項前段、第七
    十八條、第八十條之一、第八十五條第一項但書，判決如主文。
中　　　華　　　民　　　國　　九十三　　年　　　九　　　月　　　七　　　日
                                臺灣桃園地方法院民事第三庭
                                        法    　官　周玉
右為正本係照原本作成。
如對本判決上訴，須於判決送達後二十日內向本院提出上訴狀。
中　　　華　　　民　　　國　　九十三　　年　　　九　　　月　　　七　　　日
                                        書　記　官　張簡純靜
附表一（各共有人之原應有部分）：
  一、原告甲○○之應有部分：一八０分之七０。
  二、被告壬○○之應有部分：九０分之一一。
  三、被告辛○○之應有部分：一八００分之一五八。
  四、被告子○○之應有部分：一八００分之二二。
  五、被告癸○○之應有部分：九分之一。
  六、被告丁○○之應有部分：九分之一。
  七、被告庚○○之應有部分：一八０分之六。
  八、被告乙○○、戊○○、己○○、丙○○之應有部分：共有一八０分之二四。
附表二（桃園縣龍潭鄉○○○段一八八之五地號土地之分割方式，參照附圖一）：
┌────┬───────┬──────────┬─────────────┐
│附圖編號│  所有權人    │分割後之權利範圍    │分割後取得面積（平方公尺）│
├────┼───────┼──────────┼─────────────┤
│  Ａ    │   子○○     │全部                │三八                      │
├────┼───────┼──────────┼─────────────┤
│  Ｂ    │   庚○○     │全部                │一０五                    │
├────┼───────┼──────────┼─────────────┤
│Ｃ、Ｉ  │   甲○○     │全部                │合計一二一九              │
├────┼───────┼──────────┼─────────────┤
│        │   乙○○     │四分之一            │共有四一八                │
│        ├───────┼──────────┤                          │
│        │   戊○○     │四分之一            │                          │
│  Ｄ    ├───────┼──────────┤                          │
│        │   己○○     │四分之一            │                          │
│        ├───────┼──────────┤                          │
│        │   丙○○     │四分之一            │                          │
├────┼───────┼──────────┼─────────────┤
│Ｅ、Ｊ  │   壬○○     │全部                │合計三八三                │
├────┼───────┼──────────┼─────────────┤
│  Ｆ    │   丁○○     │全部                │三四八                    │
├────┼───────┼──────────┼─────────────┤
│  Ｇ    │   辛○○     │全部                │二七五                    │
├────┼───────┼──────────┼─────────────┤
│  Ｈ    │   癸○○     │全部                │三四九                    │
├────┴───────┴──────────┼─────────────┤
│              總             計               │三一三五                  │
└───────────────────────┴─────────────┘
